【裁判字號】    99,勞訴,10
【裁判日期】    990511
【裁判案由】    給付退休金差額
【裁判全文】
臺灣高雄地方法院民事判決              99年度勞訴字第10號
原      告  庚○○
            壬○○
            子○○
            陳首
            甲○○
            辛○
            丁○○
            卯○○
            丑○○
            己○○
            戊○○
            癸○○
            寅○○
共      同
訴訟代理人  劉思龍律師
被      告  台灣中油股份有限公司
法定代理人  乙○○
訴訟代理人  薛進坤律師
複  代理人  丙○○
上列當事人間給付退休金差額事件，經本院於民國99年4 月20日
言詞辯論終結，判決如下：
    主      文
被告應給付原告如附表一所示金額，及自附表一所示利息起算日
起至清償日止，按年息百分之五計算之利息。
訴訟費用由被告負擔。
    事實及理由
一、被告之法定代理人原為施顏祥，經行政院經濟部以民國98年
    10 月6日經人字第09800670690 號函核定由總經理乙○○暫
    代董事長職務，98年10月19日油人發字第09810433140 號函
    在卷可稽（見本院卷第36頁），茲據被告依民事訴訟法第17
    0 條、第175 條第1 項規定，聲明承受訴訟（見本院卷第29
    頁），核無不合，應予准許。
二、原告主張：原告原受僱於被告，並於附表二所示離職日退休
    ，詎被告未將夜點費計入平均工資內以計算退休金，致短發
    如附表二「應補發金額」欄所示之退休金，爰依勞動基準法
    （下稱勞基法）第55條第1 項第1 款、臺灣省工廠工人退休
    規則（下稱工廠工人退休規則）第9 條第1 項規定，提起本
    件訴訟等情。並聲明：被告應給付原告如附表一所示金額，
    及自附表一所示利息起算日起至清償日止，按年息5%計算之
    利息。
三、被告則以：被告應優先適用國營事業管理法授權訂定之所屬
    事業退休辦法領取退休金，勞基法不適用於本件退休金之計
    算。又被告所屬之台灣石油工會亦曾先後於55年8 月26日、
    67年12月19日、69年1 月3 日與原告簽訂團體協約（下稱系
    爭協約），經行政院經濟部於69年7 月14日認可備查，雙方
    合意不將夜點費計入平均工資，被告亦應受系爭協約之拘束
    。況且夜點費係福利性措施，非勞工工作之對價，自不應計
    入平均工資內，用以計算退休金等語置辯。並聲明：原告之
    訴駁回。
四、本件不爭執事項如下：
  (一)原告前任職於被告所屬油品行銷事業部高雄營業處，分別於
    附表二所示離職日退休。
  (二)原告在職期間所從事之工作性質，係採24小時三班制輪班，
    各班工作內容均相同。如輪值小夜班、大夜班，不分員工本
    薪高低，均得支領小夜班夜點費新台幣（下同）150 元、大
    夜班夜點費300 元。
  (三)如夜點費應計入平均工資計算，則原告可得領取之退休金差
    額即附表二「應補發金額」欄所示數額。
五、本件爭點為：(一)國營事業員工退休金之計算是否適用勞基法
    ？(二)系爭協約是否生拘束原告之效力？(三)夜點費是否為勞務
    對價？應否列入平均工資以計算退休金？(四)原告依勞基法第
    55條第1 項第1 款、工廠工人退休規則第9 條第1 項規定，
    請求被告給付如附表二「應補發金額」欄所示退休金差額，
    有無理由？茲分述如下：
  (一)國營事業員工退休金之計算是否適用勞基法？
  1.被告辯稱國營事業管理法授權訂定之退休辦法，即經濟部所
    屬事業人員退休撫卹及資遣辦法（下稱經濟部所屬人員退撫
    資遣辦法），具有特別法之性質，故就薪資項目性質之認定
    ，應優先適用上開辦法等語。惟原告主張依經濟部所屬人員
    退撫資遣辦法第3 條、第6 條規定，關於平均工資之認定，
    仍應依勞基法規定辦理，故本件就平均工資之認定，仍有勞
    基法之適用。
  2.經查：
  (1)按勞基法於農、林、漁、牧業、礦業及土石採取業、製造業
    、營造業、水電、煤氣業、運輸、倉儲及通信業、大眾傳播
    業及其他經中央主管機關指定之事業，均適用之，勞基法第
    3 條第1 項第1 至第8 款定有明文。查被告所經營之行業，
    係屬前揭規定第2 款及第5 款所示礦業與煤氣業，自有勞基
    法之適用。
  (2)又依經濟部所屬人員退撫資遣辦法第3 條規定，本辦法所稱
    基數，係指計算事由發生時1 個月平均工資。平均工資依勞
    基法有關規定辦理。同辦法第6 條前段則規定，各機構人員
    退休金按其在勞基法施行前後之工作年資，分別依工廠工人
    退休規則及勞基法之規定計算。揆諸前引規定均以勞基法之
    相關規定作為退休金計算平均工資、退休金年資基數之計算
    依據，堪認關於本件退休金計算之平均工資認定，仍有勞基
    法適用。被告前開辯解，尚非可採。
  (二)系爭協約是否生拘束原告之效力？
  1.被告辯稱：依團體協約法第14、第16條規定，兩造為團體協
    約關係人，均應遵守團體協約所定之勞動條件，而依系爭協
    約第16條約定：工作報酬按政府規定之標準，按月給付，上
    訴人為國營事業單位，工資之項目、數額、及調整等事項應
    受主管機關之管制，依國營事業管理法第14條及經濟部所屬
    事業機構用人費薪給管理要點第10條第2 項規定，夜點費、
    值夜費均非兩造團體協約所約定之工資等語。惟原告主張：
    代表台灣石油工會與被告簽立系爭協約者，未經工會成員個
    別授權，亦非依石油工會章程或決議獲特別委任，系爭協約
    自不生拘束原告之效力；況依系爭協約第16條約定「乙方會
    員之正常工作報酬由甲方按政府規定之標準，每月按期發給
    」之文義可知，系爭協約並未明文將夜點費排除在正常工作
    報酬之外等語。
  2.按團體協約法於19年10月28日制定公布，自21年11月1 日起
    施行，97年1 月9 日修正前團體協約法第14條固規定，僱主
    及工人均為團體協約關係人，應遵守團體協約所定之勞動條
    件；同法第17條亦規定，團體協約已屆期滿，新團體協約尚
    未訂立時，於勞動契約另為約定前，原團體協約關於勞動條
    件之規定仍繼續為該團體協約關係人之勞動契約之內容。惟
    依97年1 月9 日修正前之團體協約法第3 條規定，勞資團體
    之代表機關，非依其團體章程之規定、或依其團員大會或代
    表大會之決議、或受其團體全團團員各個所授與特別書面之
    委任，不得以其團體之名義締結團體協約。惟原告否認系爭
    協約之簽約代表係其所選任或委任，被告復未舉證證明簽約
    代表係依原告所屬台灣石油工會章程規定、大會決議或受其
    團體全團團員各別授與特別書面之委任，自難認系爭協約已
    有效成立，系爭協約所訂權利義務內容，自不生拘束原告之
    效力，故被告辯稱依系爭協約第16條約定，不得將夜點費列
    入平均工資計算云云，為不可採。
  3.況依經濟部於79年7 月5 日訂定之所屬事業機構締結團體協
    約應行注意事項第4 項規定：「各事業與工會協商團體協約
    時，對於待遇、福利項目及標準不得低於勞動基準有關法律
    之規定，並不得逾越行政院及經濟部規定之標準」，可知勞
    基法關於員工待遇、福利項目及標準所為規定，乃對勞工之
    基本保障，不得另以團體協約為相反或低於勞基法所定標準
    之約定，附此敘明。
  (三)夜點費是否為勞務對價？應否列入平均工資以計算退休金？
  1.按工資係勞工因工作而獲得之報酬，包括工資、薪金及按計
    時、計日、計月、計件以現金或實物等方式給付之獎金、津
    貼及其他任何名義經常性給與均屬之，勞基法第2 條第3 款
    定有明文。次按工資，應屬「勞務之對價」及「經常性之給
    與」，至於其給付名稱為何，則非所問，又所謂經常性之給
    與，係指在一般情形下，經常可以領得之給付即屬之，舉凡
    某種給與係屬工作上之報酬，在制度上經常性者，均得列入
    平均工資以計算退休金；而所謂對價性，則著重於勞方所付
    出之勞力與資方之給付是否有對價平衡關係，是以夜點費是
    否為工資之一部，自應以夜點費是否勞工給付勞務之對價，
    且屬經常性給與為斷。
  2.經查：
  (1)原告為24小時輪值工作，每月除領取薪資外，復按月依上班
    日數額外領取夜點費，而夜點費是被告針對輪值小夜班、大
    夜班之工作人員所發給，金額固定，不因員工之工作內容、
    年資、級職不同而有差別，且被告基於行業需求，有使員工
    於夜間工作之常態，固定輪值大小夜班亦為原告在職期間之
    固定工作，為兩造所不爭執，已如前述，足見被告發給夜點
    費之情狀與一般公司為應付臨時性之業務需求，偶而為之者
    有間。又如未實際值班者，不得領取夜點費之事實，亦據兩
    造陳明在卷，益徵夜點費已成為原告因特定工作條件，所形
    成固定常態工作中可取得之給與，而具有「勞務對價性」及
    「經常性給與」之性質，係屬原告因經常性提供勞務所得之
    報酬，係工資之一部。被告雖辯稱夜點費乃僱主體念輪值大
    、小夜班人員之辛勞，所為恩惠給與云云，惟本院斟酌夜間
    工作本不利於勞工之生活及健康，被告對夜間工作之勞工給
    予較日班勞工為高之工資，自屬合理，且不違反勞基法關於
    薪資平等原則之規定，夜點費既為被告因工作環境、時間等
    特殊條件，而對勞工在上開條件下所提出之勞務加給金錢以
    為對待給付，其本質即具有「勞務對價」及「經常性給與」
    ，而與恩惠給與有別，被告前開辯解尚非可採。
  (2)又94年6 月14日修正前之勞基法施行細則第10條第9 款雖將
    「差旅費、差旅津貼、交際費、夜點費及誤餐費等」排除於
    勞基法第2 條第3 款所稱之「其他任何名義之經常性給與」
    之外，惟該款規定之差旅費、差旅津貼及交際費，因屬不確
    定之事項所支出，固可認定並非「經常性之給與」，然與本
    件夜點費之性質係屬經常性給與之勞務對價不同，自不得以
    被告發給金錢之名目為「夜點費」，遽謂前開給與即屬94年
    6 月14日修正前勞基法施行細則第10條第9 款所規定，不得
    列入工資之偶發性給與。況勞基法施行細則於94年6 月14日
    修正時，已將第10條第9 款有關夜點費及誤餐費之規定刪除
    ，其修正理由為：「鑒於事業單位迭有將『輪班津貼』或『
    夜勤津貼』等具有工資性質之給付，以『夜點費』或『誤餐
    費』名義發放，以減輕雇主日後平均工資之給付責任，實有
    欠妥，爰修正刪除勞動基準法施行細則第10條第9 款之『夜
    點費』或『誤餐費』規定，嗣後有關夜點費及誤餐費是否為
    工資，應依該法第2 條第3 款規定及上開原則，個案認定。
    」有行政院勞工委員會94年6 月20日勞動二字第0940032710
    號令可資參照，至於修正前之勞基法施行細則第10條第9 款
    所謂夜點費究屬工資或係經常性給與，則仍應依個案具體認
    定，不因形式上所用名稱而受影響，亦有最高法院87年台上
    字第2823號判決要旨足參。故被告辯稱夜點費之名目既非工
    資，則於計算退休金時，不得將夜點費併予計算平均工資云
    云，即非可採。
  (3)被告另以夜點費之歷來沿革，辯稱：夜點費原為被告對夜間
    工作職員所提供之夜班點心，幾經修改後始自77年起全面發
    放現金，且其數額不因值班人員之本薪高低、作業種類、工
    作內容、職級而有不同，係隨物價指數調整，與工作調薪幅
    度無涉，可見夜點費並非勞務對價云云。惟依勞基法第2 條
    第3 款就工資所為定義，所謂工資，只須符合勞工因工作而
    獲得之報酬，包括工資、薪金及按計時、計日、計月、計件
    以現金或實物等方式給付之獎金、津貼及其他任何名義之經
    常性給與均屬之。縱夜點費係由實物沿革而來，亦不免其具
    備「勞務對價」及「經常性給與」之特性，且不因給付名稱
    異而其性質。至於工資給付固可能因受僱人之勞力付出、智
    識程度、工作性質或職級而有差別，但工資結構有單純、繁
    複之分，非構成工資之全部項目均因員工之個別條件而有不
    同，縱其中底薪項目未予調整，亦不能遽謂其餘項目均不得
    調整，自難執此逕予推認夜點費為僱主之恩惠給與，被告前
    開辯解為不可採。
  3.被告復辯稱，夜點費是否為勞務對價之判斷，應參酌國營事
    業管理法及相關人事法規為斷云云。惟國營事業管理法第14
    條固規定：「國家事業應撙節開支，其人員待遇及福利，應
    由行政院規定標準，不得為標準以外之開支」；經濟部所屬
    事業機構用人費薪給管理要點第10條第2 項復規定：「各事
    業機構主持人應依企業化精神合理訂定所屬人員薪給標準」
    等語，然而上開規定僅在揭示國家事業單位之用人開支原則
    ，而未及於相關具體細節，更無關夜點費是否排除於工資之
    外之認定，被告執此遽謂夜點費非屬國營事業單位員工薪資
    之一部，亦非可採。
  4.從而，夜點費亦屬工資之一部，應納入平均工資計算，而兩
    造就如附表二所示「計算平均工資期間實領夜點費各月金額
    」亦不爭執，故原告主張將上開夜點費納入平均工資計算，
    係屬有據。
  (四)原告依勞基法第55條第1 項第1 款、工廠工人退休規則第9
    條第1 項規定，請求被告給付如附表二「應補發金額」欄所
    示退休金差額，有無理由？
  1.按勞基法於73年7 月30日公布施行，於同年8 月1 日生效，
    原告任職被告期間跨越勞基法施行前後，依74年2 月27日公
    布施行之勞基法施行細則第28條規定，於勞基法施行前在同
    一事益單位工作之勞工，於勞基法施行後退休時，其施行後
    之工作年資及退休金給與標準依勞基法第55條規定，勞基法
    施行前之工作年資及退休金給與標準應適用工廠工人退休規
    則。
  2.查本件計算退休金之平均工資應計入夜點費乙節，業經本院
    審認如前，而原告於附表二所示離職日退休，兩造就原告退
    休時應適用按臺灣省工廠工人退休規則及勞基法規定計算之
    年資基數，及如附表二所示將夜點費納入平均工資計算後，
    應補發之退休金差額，均不爭執，足認被告尚應補發如訴之
    聲明所示之退休金差額予原告。又依勞基法施行細則第29條
    第1 項規定，雇主應給付之勞工退休金應自勞工退休之日起
    30日內給付之，故原告請求自如附表一所示之利息起算日，
    即自原告退休之日起屆滿30日之翌日起算之法定遲延利息，
    亦屬有據。
六、綜上所述，原告依勞基法第55條第1 項第1 款、工廠工人退
    休規則第9 條第1 項規定，請求被告給付如附表一所示金額
    ，及自附表一所示利息起算日起至清償日止，按年息5%計算
    之利息，係有理由，應予准許。
據上論結，原告之訴為有理由，依民事訴訟法第78條，判決如主
文。
中    華    民    國    99    年    5     月    11    日
                  勞工法庭    法  官  賴文姍
正本係照原本作成。
如不服本判決，應於送達後20日內，向本院提出上訴狀並表明上
訴理由，如於本判決宣示後送達前提起上訴者，應於判決送達後
10日內補提上訴理由書（須附繕本）。
中    華    民    國    99    年    5     月    11    日
                              書記官  林秀珍
附表一
┌──┬────┬─────────┬───────┐
│序號│姓  名  │利息起算日（民國）│金額（新台幣）│
├──┼────┼─────────┼───────┤
│1   │庚○○  │96年12月2日       │155,344元     │
├──┼────┼─────────┼───────┤
│2   │壬○○  │95年3月4日        │ 87,663元     │
├──┼────┼─────────┼───────┤
│3   │子○○  │97年4月1日        │ 86,503元     │
├──┼────┼─────────┼───────┤
│4   │陳首  │97年5月2日        │123,750元     │
├──┼────┼─────────┼───────┤
│5   │甲○○  │97年3月4日        │ 94,130元     │
├──┼────┼─────────┼───────┤
│6   │辛○    │97年3月4日        │106,492元     │
├──┼────┼─────────┼───────┤
│7   │丁○○  │97年2月1日        │172,700元     │
├──┼────┼─────────┼───────┤
│8   │卯○○  │97年2月1日        │ 95,462元     │
├──┼────┼─────────┼───────┤
│9   │丑○○  │96年12月2日       │ 88,950元     │
├──┼────┼─────────┼───────┤
│10  │己○○  │96年7月2日        │114,100元     │
├──┼────┼─────────┼───────┤
│11  │戊○○  │96年12月2日       │139,147元     │
├──┼────┼─────────┼───────┤
│12  │癸○○  │94年2月1日        │ 94,829元     │
├──┼────┼─────────┼───────┤
│13  │寅○○  │96年1月1日        │103,669元     │
└──┴────┴─────────┴───────┘
附表二
┌────┬───┬──────┬────┬────┬──┬───────────────────────────┬────┐
│員工編號│姓名  │離職生效日  │勞基法實│勞基法實│合計│計算平均工資期間時領夜點費各月金額（元）              │應補發金│
│        │      │            │施前退休│施後退休│基數├───┬───┬───┬───┬───┬───┬───┤額（新台│
│        │      │            │        │        │    │前一月│前二月│前三月│前四月│前五月│前六月│合計  │幣：元）│
├────┼───┼──────┼────┼────┼──┼───┼───┼───┼───┼───┼───┼───┼────┤
│496162  │庚○○│96年11月1日 │30.625  │14.375  │45  │3,150 │4,500 │2,850 │3,300 │3,150 │3,150 │20,100│155,344 │
├────┼───┼──────┼────┼────┼──┼───┼───┼───┼───┼───┼───┼───┼────┤
│496316  │壬○○│95年2月1日  │30.58333│14.41667│45  │1,650 │2,100 │1,950 │2,250 │1,950 │2,400 │12,300│ 87,663 │
├────┼───┼──────┼────┼────┼──┼───┼───┼───┼───┼───┼───┼───┼────┤
│496189  │子○○│97年3月1日  │31.625  │13.375  │45  │2,100 │1,500 │2,100 │2,100 │1,950 │2,100 │11,850│ 86,503 │
├────┼───┼──────┼────┼────┼──┼───┼───┼───┼───┼───┼───┼───┼────┤
│498386  │陳首│97年4月1日  │30.875  │14.125  │45  │2,550 │2,850 │2,850 │2,700 │2,850 │2,700 │16,500│123,750 │
├────┼───┼──────┼────┼────┼──┼───┼───┼───┼───┼───┼───┼───┼────┤
│508837  │甲○○│97年2月1日  │30.20833│14.79167│45  │1,650 │2,550 │2,100 │2,100 │1,950 │2,100 │12,450│ 94,130 │
├────┼───┼──────┼────┼────┼──┼───┼───┼───┼───┼───┼───┼───┼────┤
│509515  │辛○  │97年2月1日  │30.16667│14.83333│45  │1,950 │2,550 │2,550 │2,400 │2,700 │2,250 │14,400│106,492 │
├────┼───┼──────┼────┼────┼──┼───┼───┼───┼───┼───┼───┼───┼────┤
│513822  │丁○○│97年1月1日  │28      │17      │45  │3,750 │3,750 │3,900 │4,050 │4,050 │3,900 │23,400│172,700 │
├────┼───┼──────┼────┼────┼──┼───┼───┼───┼───┼───┼───┼───┼────┤
│514438  │卯○○│97年1月1日  │27.83333│17.16667│45  │2,250 │1,800 │2,400 │1,800 │2,100 │2,100 │12,450│ 95,462 │
├────┼───┼──────┼────┼────┼──┼───┼───┼───┼───┼───┼───┼───┼────┤
│519545  │丑○○│96年11月1日 │26.5    │18.5    │45  │1,800 │2,100 │2,400 │1,800 │1,800 │  900 │10,800│ 88,950 │
├────┼───┼──────┼────┼────┼──┼───┼───┼───┼───┼───┼───┼───┼────┤
│549282  │己○○│96年6月1日  │18.5    │26.5    │45  │  600 │3,000 │3,300 │2,700 │3,000 │3,600 │16,200│114,100 │
├────┼───┼──────┼────┼────┼──┼───┼───┼───┼───┼───┼───┼───┼────┤
│498327  │戊○○│96年11月1日 │30.875  │14.125  │45  │2,700 │3,150 │3,450 │2,850 │2,850 │3,450 │18,450│139,147 │
├────┼───┼──────┼────┼────┼──┼───┼───┼───┼───┼───┼───┼───┼────┤
│493996  │癸○○│94年1月1日  │31.83333│13.16667│45  │2,400 │1,950 │1,950 │2,400 │1,800 │2,250 │12,750│ 94,829 │
├────┼───┼──────┼────┼────┼──┼───┼───┼───┼───┼───┼───┼───┼────┤
│496243  │寅○○│95年12月1日 │31.125  │13.875  │45  │2,100 │2,700 │2,250 │1,950 │1,950 │2,250 │13,200│103,669 │
└────┴───┴──────┴────┴────┴──┴───┴───┴───┴───┴───┴───┴───┴────┘

司法院資訊處製作；財團法人民間司法改革基金會備份。
